【裁判字號】    90,易,2884
【裁判日期】    900827
【裁判案由】    侵占
【裁判全文】
臺灣高雄地方法院刑事判決                          九十年度易字第二八八四號
    公  訴  人  臺灣高雄地方法院檢察署檢察官
    被      告  乙○○
右列被告因侵占案件，經檢察官提起公訴（九十年度偵字第七九七號），本院判決如
左：
    主  文
乙○○無罪。
    理  由
一、公訴意旨略以：被告乙○○於民國八十九年十二月十日，至高雄市苓雅區○○○
    路八八五號王文祿所開設之甲○○○有限公司，租用車牌號碼ＺＤ－七九○一號
    自小客車一輛，約定租期為一日，並於租期過後，以電話向王文祿聯絡，表示欲
    續租該車，惟未受王文祿之答允，然乙○○竟基於意圖為自己不法所有之犯意，
    將該已超過租賃期限之車輛易持有為所有之意思侵占入己。嗣於九十年一月下旬
    ，王文祿多次至乙○○之家中等候，始將該車取回，因認被告乙○○涉犯刑法第
    三百三十五條第一項之侵占罪嫌云云。
二、按犯罪事實應依證據認定之，無證據不得推定其犯罪事實；不能證明被告犯罪者
    ，應諭知無罪之判決，刑事訴訟法第一百五十四條、第三百零一條第一項分別定
    有明文。次按刑法上之侵佔罪，須持有人變易其原來之持有意思而為不法所有之
    意思，始能成立，如僅將持有物延不交還或其他原因致一時未能交還，既缺乏主
    觀要件，自難遽以該罪相繩（最高法院六十八年台上字第三一四六號判例參照）
    。
三、公訴人認被告涉有侵占罪嫌，無非是以被告坦承有於右揭時地向告訴人承租上開
    自小客車未還之事實，且經告訴人王文祿指述綦詳，並有中華民國小客車租賃定
    型化契約書暨汽車出租單一紙附卷可稽，而告訴人亦否認於被告打電話要求續租
    時，有同意該要求，衡以告訴人既經營租車公司不可能未給付租金即同意被告續
    租車輛之理，認告訴人所言可信，被告既經告訴人拒絕續租之要求，自應迅速返
    還該車，惟被告遲至九十年一月下旬即租車之後一個多月，因告訴人至其家等候
    始將上開自小客車返還，其有侵占犯行至為灼然為其主要論據。
四、訊之被告乙○○固坦承有於右揭時、地向告訴人王文祿所經營之甲○○○有限公
    司承租上開自小客車未還，且積欠租金之事實，惟堅決否認有何侵占之犯行，辯
    稱：伊原本承租一日，屆期後，有打電話向告訴人要求續租，告訴人也有同意，
    後來是因為沒有錢給付租金，所以遲未還車，並無侵占之意圖等語。經查：被告
    有於右揭時、地向告訴人王文祿所經營之甲○○○有限公司以每日新臺幣（下同
    ）一千元之代價承租上開自小客車，約定租用一日，並先行給付該日之租金一千
    元，惟被告屆期並未還車，且未給付任何租金，迄於九十年一月下旬某日告訴人
    前往被告住處守候，始發現該車而將之取回等情，已據被告、告訴人分別供承、
    陳明在卷（見九十年度偵字第一八○二號卷第十五頁至第十六頁、九十年度偵緝
    字第七九七號卷第十七頁至第十八頁、本院九十年八月十三日審判筆錄），且有
    雙方所簽訂之中華民國小客車租賃定型化契約書暨汽車出租單影本、本票影本及
    被告乙○○之國民身份證影本各一件附卷可稽，自堪信為真實。惟被告於上開租
    期屆至後，尚未還車前曾打電話向告訴人要求續租上開自小客車之情，亦據被告
    於偵審中供述甚明（見九十年度偵緝字第七九七號卷第十七頁反面、本院九十年
    八月十三日審判筆錄），核與告訴人於偵查中陳稱：「（問：被告租車後有無打
    電話說要續租？）有，但我跟他說車要先開回來，‧‧‧‧」等語相符（見九十
    年度偵緝字第七九七號卷第二十三頁），縱告訴人否認有同意被告電話中之續租
    要求，然苟被告對於上開承租車輛有變易持有為所有之不法意圖，則儘可逕自使
    用車輛，而無再打電話給告訴人要求續租之必要，又債務人未依債務本旨履行給
    付者，依一般社會經驗而言，原因非一，其因不可歸責之事由無法給付，或因合
    法主張抗辯事由而拒絕給付，甚至債之關係成立後，始行惡意遲延給付，皆有可
    能，非必出於惡意侵占犯罪一端，尚難以單純債務不履行之狀態，即推定其有不
    法所有之意圖，是被告既有打電話要求續租，自難僅因其未依時限返還上開承租
    車輛，遽謂其主觀上具有變更持有為所有之不法所有意圖。況上開承租小客車已
    由告訴人領回一節，亦據告訴人於本院審理時陳稱：「約九十年一月十五日左右
    ，我去他家等才等到，累了約一星期才把車要回來」（見九十年度偵字第一八○
    二號卷第十五頁反面）、「我去他家等好幾個禮拜才等到」（見九十年度偵緝字
    第七九七號卷第二十三頁）、「（問：九十年一月下旬是你們去牽車？）是我們
    等了很多次，才等到」（見本院九十年八月十三日審判筆錄）等語在卷，依告訴
    人之指稱，被告雖係被動返還該車，惟仍足見被告並無處分自己所持有之告訴人
    上開自小客車，被告辯稱係因無力給付租金，而延未還車等語，應堪採信。綜上
    ，被告對於持有告訴人車輛期間，即無變易其原來持有意思而為不法所有之意思
    ，是被告延未還車顯缺乏易持有為所有之主觀要件，揆諸前揭說明，尚難以侵占
    罪責相繩，本件係屬民事債務不履行糾葛，應循民事救濟途徑解決。此外，復查
    無其他積極證據，足資證明被告確有本件之侵占犯行，自屬不能證明犯罪，應為
    無罪判決之諭知。
據上論斷，應依刑事訴訟法第三百零一條第一項，判決如主文。
中      華      民      國    九十      年      八      月    二十七   日
                                  臺灣高雄地方法院刑事庭
                                      法  官    李麗珠
右正本證明與原本無異。
如不服本判決，應於判決送達後十日內，向本院提出上訴狀。
                                      書記官    陳掌珠
中      華      民      國    九十      年      八      月    二十七    日


司法院資訊處製作；財團法人民間司法改革基金會備份。
